【裁判字號】    89,易,3583
【裁判日期】    891206
【裁判案由】    偽造文書
【裁判全文】
臺灣板橋地方法院刑事判決                        八十九年度易字第三五八三號
    公  訴  人  臺灣板橋地方法院檢察署檢察官
    被      告  乙○○
    選任辯護人  黃英哲
右列被告因偽造文書案件，經檢察官提起公訴（八十九年度偵字第八二三七號），本
院判決如左：
    主  文
乙○○無罪。
    理  由
一、公訴意旨略以：被告乙○○明知因其住處常遭竊，故與其夫李基隆所有之貴重物
    品，包括門牌號碼為臺北縣板橋市○○路三一巷二七號八樓、五七號地下室與五
    七號地下室附之一及其基地之所有權狀，均存放在銀行保管箱內，至於保管箱之
    鑰匙則由其公婆保管。嗣李基隆於民國（下同）八十八年六月十日去世，乙○○
    於八十八年六月二十九日會同財政部國稅局人員，至臺北縣板橋市○○路○段一
    四三號之臺灣土地銀行板橋分行，開啟李基隆生前承租之保管箱，察覺該保管箱
    內僅留有租賃契約書而無其餘貴重物品，且自李基隆亡故後僅有李基隆之姐李小
    立曾於同月十七日開啟該保管箱後，雖明知上開不動產所有權狀應在李小立或所
    轉交之人持有中，並未遺失，卻因與婆家有所嫌隙，而仍於八十八年七月三日（
    起訴書誤載為六日），以其本人及子女李文甫、李夢樵之法定代理人名義，向臺
    北縣板橋市地政事務所辦理繼承登記時，並以所有權狀遺失為由，申請辦理公告
    作廢，使該事務所承辦人員將該權狀公告作廢，並將此不實事項登載於職務上所
    掌之土地登記簿謄本等公文書上，足以生損害於地政機關對於土地登記管理之正
    確性，因認被告乙○○涉犯刑法第二百十四條之使公務員登載不實罪嫌等語。
二、按犯罪事實應依証據認定之，無証據不得推定其犯罪事實，刑事訴訟法第一百五
    十四條定有明文。復按認定不利於被告之事實，須依積極證據，茍積極之證據不
    足為不利於被告事實之認定時，即應為有利於被告之認定，更不必有何有利之證
    據，再按刑法第二百十四條規定之明知不實之事項，而使公務員登載於職務上所
    掌之公文書罪，凡對於所登載之事項，確知其非實在，向公務員為虛偽之聲明，
    利用公務員不知其事項之不實而登載於職務上掌管之文書皆屬之，最高法院分別
    著有三十年上字第八一六號、七十年臺上字第三八二一號判例甚明。本件公訴人
    認被告乙○○涉犯右開使公務員登載不實之罪嫌，無非係以前開不動產之所有權
    狀尚在告發人甲○○持有中，且被告之夫李基隆所承租臺灣土地銀行板橋分行之
    保管箱，於李基隆死亡後僅其姊李小立曾開啟，是被告應知本件不動產所有權狀
    應在李小立或所轉交之人持有中，意即並未遺失，卻仍於辦理繼承登記時申請將
    該所有權狀公告作廢資為論據。訊據被告乙○○固供承曾於前揭時間，前往臺北
    縣板橋市地政事務所辦理繼承登記，並申請將其夫所有之前開不動產所有權狀公
    告作廢等情屬實，惟堅詞否認有何被訴之使公務員登載不實犯行，辯稱：伊會同
    國稅局人員在八十八年六月二十九日開啟保管箱，裡面沒有權狀，伊不知道李小
    立有去開過保管箱，在辦理繼承登記時，不知道權狀並未遺失，在家裡都找不到
    權狀，所以才申報遺失，伊是在揭獲甲○○之存證信函後，才知道權狀在他們那
    邊等語。
三、經查：
  (一)被告乙○○於八十八年七月三日向臺北縣板橋地政事務所申請繼承登記時，以被
    繼承人李基隆所有之前開不動產權狀遺失為由，切結辦理公告作廢乙節，有上開
    地政事務所八十九年五月十日八九北縣板地一字第六二六七號函所附之繼承登記
    申請書影本乙份在卷可稽，亦經被告自承無訛，故本件被告有無使公務員登載不
    實之犯行，端視其因辦理前開不動產繼承登記而申報權狀遺失時，是否明知該權
    狀仍在甲○○、李小立等人持有尚未遺失而定。
  (二)次查李基隆之兄甲○○於本院調查時仍指稱：保管箱之櫃檯人員有告訴伊，被告
    在（八十八年）六月二十九日開箱時，有去翻閱開箱紀錄單，所以她應該知道李
    小立有去過云云（見八十九年十月六日訊問筆錄），惟據臺灣土地銀行板橋分行
    負責保管箱業務之證人丙○○到庭具結證稱：自八十六年十二月五日起李基隆來
    承租保管箱，繼續使用到八十八年六月二十九日，由他太太會同國稅局人員辦理
    退租，國稅局出具證明裡面沒有任何東西，（會同國稅局開箱之前，是否有人前
    來開啟過？）在八十八年六月十七日時，有李小立拿著鑰匙與李基隆印章來開啟
    過，被告有來問過開啟保管箱的流程，伊告訴她如果要繼承，要會同國稅局人員
    一起開箱，被告有來詢問很多次，伊有讓被告看過入庫的紀錄，時間無法確定。
    八十八年七月二十日被告有來看開箱錄影帶等語（見八十九年十月十八日訊問筆
    錄），證人丙○○證述之右揭情節，核與臺灣土地銀行板橋分行八十九年十月二
    十七日橋保字第八九０一一八七號函檢附之出租保管箱分戶登記卡、開箱紀錄單
    、北區國稅局臺北縣分局公函、開啟保管箱財產清冊、保管箱退租通知及查看八
    十八年六月十七日保管箱錄影帶申請單影本各乙份所載相符，自堪以採信。是以
    證人丙○○既無法確定被告查看入庫紀錄之時間，又依臺灣土地銀行板橋分行檢
    附之上開紀錄記載，被告係於八十八年七月二十日始查看李小立於同年六月十七
    日開箱之錄影帶，意即並無證據可資證明被告於八十八年七月三日之前，即向臺
    北縣板橋地政事務所申辦繼承登記時，已知悉李小立取走該不動產權狀等情事，
    故甲○○指稱被告應於八十八年六月二十九日得知李小立曾前往開啟保管箱云云
    ，尚屬無據而難予遽信。
  (三)甲○○雖另指稱曾透過友人丁○○，於八十八年六月二十六日轉告被告該不動產
    權狀在其持有中云云，惟據證人丁○○於檢察官偵查中證稱：乙○○在八十八年
    六月十九日之前曾提到保管箱的事，而甲○○曾透過伊於六月十九日之前告訴乙○○，說李基隆有保管箱，希望乙○○將後事辦完後，再將保管箱內之財物拿回
    去，（甲○○告知後，何時告訴被告？）是在六月十九日之後告訴乙○○，是送
    骨灰到北海後說的，但乙○○說保管箱內東西，應不只這些像乾電池這類東西等
    語（見偵查卷第四三頁背面、第四四頁正面）。故證人丁○○究於六月十九日之
    前或之後轉知被告，其證述前後反覆不一，且甲○○亦自承於六月十九日才見過
    丁○○在卷，則證人焉能於六月十九日之前即轉告被告乙○○？其證述自非無瑕
    疵可言。證人丁○○於本院調查時另具結證稱：八十八年六月十九日李基隆火化
    ，六月二十五日入塔，之後的七月底、八月初時，甲○○有要伊轉告乙○○說，
    她先生的權狀、套幣存摺在甲○○保管中，伊就馬上告訴乙○○，乙○○跟伊說
    她已經收到甲○○的存證信函，她認為信函內容不符，不讓伊代替她把東西拿回
    來等語（見八十九年十一月八日訊問筆錄），核與甲○○於八十八年七月二十六
    日始寄發存證信函予被告，告知本件不動產權狀現由其保管等旨之情節大致相符
    ，有該存證信函影本乙份在卷可憑，足徵證人丁○○於本院調查時之證述始與事
    實相符而堪予採信。從而證人丁○○既非於八十八年六月二十六日，而係於同年
    七月底、八月初時始轉告被告，則被告於同年七月三日向臺北縣板橋地政事務所
    申辦繼承登記時，應無明知權狀未遺失而仍申報遺失之情事。
  (四)綜右所述，被告乙○○固於八十八年七月三日向臺北縣板橋地政事務所申辦繼承
    登記，並以不動產權狀遺失為由而申請公告作廢，且被告之夫李基隆之姊李小立
    ，確於李基隆死亡後之同年六月十七日開啟保管箱，惟依證人丙○○及丁○○之
    上開證詞，均無法使本院得有被告於申辦繼承登記時，業已明知權狀並未遺失而
    仍申報遺失之確信，故被告堅詞否認犯行，其所辯前揭各節應堪以採信。此外，
    復查無其他積極證據足資證明被告確有公訴意旨所指之使公務員登載不實犯行，
    揆諸前項所揭法條及判例之說明，本件應屬不能證明被告犯罪，本院依法自應為
    無罪之諭知。
據上論斷，應依刑事訴訟法第三百零一條第一項，判決如主文。
本件經檢察官高俊申到庭執行職務
中      華      民      國      八十九      年      十二    月    六    日
                                臺灣板橋地方法院刑事第三庭
                                      法  官    陳志揚
右正本證明與原本無異。
如不服本判決，應於判決送達後十日內向本院提出上訴狀 (應附繕本) ，上訴於
臺灣高等法院。
                                      書記官    陳慶樹
中      華      民      國      八十九      年    十二    月  十九    日


司法院資訊處製作；財團法人民間司法改革基金會備份。
